臺灣臺北地方法院民事判決　　　　　　 94年度簡上字第671號
上　訴　人　　甲○○
即附帶被上訴人
被　上訴人　　乙○○
即附帶上訴人
上列當事人間請求遷讓房屋等事件，上訴人對於中華民國94年7
月1日本院臺北簡易庭91年度北簡字第16946號第一審判決提起上
訴，被上訴人並提起附帶上訴，本院於95年8月1日言詞辯論終結
，判決如下：
    主  文
上訴人之上訴及擴張之訴均駁回。
附帶上訴人之附帶上訴駁回。
第二審訴訟費用關於上訴及擴張之訴部分，由上訴人負擔，附帶
上訴部分，由附帶上訴人負擔。
    事實及理由
甲、程序方面
    上訴人原起訴請求被上訴人給付其不當得利新台幣（下同）
    12萬元，嗣於民國（下同）94年12月6日擴張訴之聲明請求
    「自87年4月起每月賠償1萬元至歸還之日止」，附帶上訴人
    於原審提起反訴請求附帶被上訴人「自86年12月3日起至其
    戶籍遷出之日止，按月給付附帶上訴人2,000元」，嗣於94
    年12月19日提起附帶上訴減縮聲明為「請求附帶被上訴人給
    付15萬元」，依民事訴訟法第446條第1項準用第255條第1項
    第款規定，應為准許，合先敘明。
乙、實體方面
一、上訴人（即附帶被上訴人）方面：
  (一)上訴人起訴主張：
    台北市○○街365巷臨61號2間房屋及臨63號1間房屋，原屬
    陸軍技勤指揮部之違建房屋，被上訴人占有臨63號之左邊房
    屋，訴外人劉長曜占有臨61號之右邊2間房屋，嗣於民國（
    下同）86年8月10日上訴人以新台幣（下同）30萬元之代價
    與訴外人劉長曜簽訂讓渡書，由訴外人劉長曜將所占有之右
    邊2間房屋即台北市○○街365巷臨61號房屋售出予上訴人（
    下稱系爭房屋），上訴人並將家具等雜物置入。而上訴人向
    訴外人劉長曜所購買之系爭臨61號房屋2間與被上訴人占有
    之房屋係用磚牆隔開，各自有對外出入門，並非被上訴人所
    答辯之系爭房屋一人居住一間，中間為共用之客廳。惟被上
    訴人於87年4月間利用系爭臨61號右側房屋無人居住時，在
    隔間磚牆上打通並新開一扇門，再將原來自己出入之對外大
    門封死，造成系爭房屋之中間一間為被上訴人與訴外人劉長
    曜所共用之客廳之假象，且將上訴人之家具雜物丟出，佔用
    上訴人所有之系爭房屋，被上訴人受有每月相當1萬元租金
    之不當得利，以占用近一年期間計算，共計12萬，上訴人自
    得依民法第962條占有人物上請求權及同法第179條不當得利
    之規定，請求被上訴人返還系爭房屋並給付上訴人12萬元暨
    自本起訴狀繕本送達翌日起至清償日止，按年息5%計算之利
    息。
  (二)附帶上訴部分：
    系爭臨61號房屋係附帶被上訴人（即上訴人）合法向訴外人
    劉長曜購買之，並非不法佔據，亦無侵害附帶上訴人（即被
    上訴人）之利益，是附帶上訴人（即被上訴人）之附帶上訴
    無理由，應駁回之等語置辯。
二、被上訴人（即附帶上訴人）方面：
  (一)上訴部分：
    上開系爭未辦保存登記之房屋，於57年間由陸軍技勤指揮部
    分配給被上訴人與訴外人劉長曜居住，被上訴人住系爭臨61
    號房屋左邊一間，訴外人劉長曜住右邊一間，中央一間則是
    二人共用客廳，是以系爭房屋為被上訴人與訴外人劉長曜共
    有，而訴外人劉長曜未經被上訴人同意，擅自出售系爭房屋
    即屬無效，且上訴人並不曾居住在上揭臨61號房屋，並非占
    有人，是上訴人訴請返還系爭房屋，於法無據。況訴外人劉
    長曜所住右邊房屋，於劉長曜85年間住院時將房屋鑰匙交其
    保管，當時該房屋已由其佔有，上訴人起訴請求返還占有，
    依民法第963條規定已罹於1年請求權時效等語置辯。
  (二)附帶上訴部分（即原審反訴部分）：
    附帶被上訴人與訴外人劉長曜就系爭房屋所簽定前開讓渡書
    實係偽造，附帶上訴人於原審就此部分提起反訴，請求確認
    附帶被上訴人與劉長曜之讓渡書無效，附帶被上訴人應將設
    於台北市○○街395巷臨61號之戶籍遷出，其事實理由與92
    年度訴字第1332號並非同一訴訟，原審判決附帶上訴人敗訴
    ，顯無理由；又附帶被上訴人（即上訴人）於86年12月3日
    無權將其戶籍遷入系爭臨61號房屋，應將戶籍遷出，且上開
    行為造成附帶上訴人（即被上訴人）嚴重之損害，爰再依侵
    權行為規定請求附帶被上訴人賠償150, 000元，又附帶被上
    訴人打破臨61號鐵門門鎖，應賠償1,2 00元。並聲明：(1)原
    判決不利於附帶上訴人部分廢棄。(2)確認附帶被上訴人與劉
    長曜買賣附帶被上訴人共有坐落台北臥龍街395巷臨61號房
    屋兩間之讓渡書無效。(3)請求判令附帶被上訴人設於台北市
    ○○街395巷臨61號之戶籍遷出。(4)附帶被上訴人應賠償87
    年4月23日破壞附帶上訴人大門之門鎖及安裝費1,200元。(5)
    附帶被上訴人應自86年12月3日起至其戶籍遷出之日止，按
    月給付附帶上訴人2,000元」。
三、本件經原審判決駁回上訴人之訴及被上訴人之反訴，茲上訴
    人不服提起上訴，並擴張聲明為：(一)原判決廢棄。(二)被上訴
    人應自系爭房屋遷出並將上開房屋返還上訴人。(三)被上訴人
    應自87年4月起，每月給付1萬元房屋使用費用至系爭房屋歸
    還日止。(三)上訴人願供擔保，請准宣告假執行。被上訴人則
    聲明：上訴駁回；又被上訴人對於原審敗訴部分亦提起附帶
    上訴，並減縮訴之聲明為：(一)原判決不利於附帶上訴人部分
    廢棄。(二)確認附帶被上訴人與劉長曜買賣附帶被上訴人共有
    坐落台北臥龍街395巷臨61 號房屋兩間之讓渡書無效。(三)請
    求判令附帶被上訴人設於台北市○○街395巷臨61號之戶籍
    遷出。(四)附帶被上訴人應賠償87年4月23日破壞附帶上訴人
    大門之門鎖及安裝費1,200元。(五)附帶被上訴人應賠償附帶
    上訴人150,000元。附帶被上訴人則聲明：附帶上訴駁回。
四、系爭未辦保存登記之房屋現為被上訴人占有使用中，上訴人
    未居住於系爭房屋等情，有原審94年3月22日勘驗筆錄附卷
    可參，且為兩造所不爭執，自堪信為真實。上訴人主張被上
    訴人應將系爭房屋返還予被上訴人，被上訴人則以前詞置辯
    ，並提起附帶上訴請求確認附帶被上訴人與劉長曜之讓渡書
    無效、應自系爭房屋之戶籍遷出、應賠償門鎖及安裝費1,
    200元、損害賠償150,000元等語，經查：
  (一)上訴部份：按占有人，其占有被侵奪者，得請求返還其占有
    物；占有被妨害者，得請求除去其妨害；占有有被妨害之虞
    者，得請求防止其妨害。又前條請求權，自侵奪或妨害占有
    或危險發生後，一年間不行使而消滅。民法第962條、第963
    條定有明文。查本件上訴人於原審所提之說明狀陳稱：「原
    告於民國86年8月10日以新台幣30萬元讓渡承受台北市○○
    街395巷61號平房兩間之使用權，一手交錢，一手交鎖匙手
    續完備，原告即將部分衣物等存放該屋內，準備粉刷整修後
    進住，但是內仍存放著一些劉長曜之傢俱雜物，必須等他搬
    走，他一直在病中，原告不忍過分催迫。不料他於幾個月後
    病逝，原告再同友人一道去清理他的衣物時，即見靠左邊一
    間牆壁上挖開一道門，當時就同住在隔壁的被告爭吵起來，
    他說前屋主託他管理為由即將兩間房屋佔住... 原告是老年
    寡居，無法與之抗衡，幾次搬去的家具等物均被他丟棄，因
    此原告雖遷入戶籍而始終沒有進住，也不敢去住... 」等語
    （見原審卷第197頁），並於本院上訴理由狀中陳稱：「...
    被上訴人於87年4月間在牆上打通到右邊兩間房屋內來...」
    （見本院卷第20頁），依上開所述，上訴人已於87年4月間
    知悉被上訴人占有系爭房屋，惟其遲至91年9月11日始提起
    本件訴訟，揆諸上開說明，上訴人縱有占有返還請求權，其
    請求權亦已罹於時效，被上訴人以時效消滅為由拒絕返還，
    洵屬有據。又上訴人自承並未在系爭房屋住過一天，亦未舉
    證證明對系爭房屋曾有事實上管領力，即難謂為系爭房屋之
    占有人，則其主張占有被侵奪、請求被上訴人給付相當於租
    金之不當得利，亦無理由，應予駁回。
  (二)附帶上訴部份：
    (1)又按訴訟標的於確定之終局判決中經裁判者，除法律別有
      規定外，當事人不得就該法律關係更行起訴，民事訴訟法
      第400條第1項定有明文。本件附帶上訴人請求確認讓渡書
      無效及請求附帶被上訴人自系爭房屋之戶籍遷出，此兩項
      訴訟標的業經本院90年訴字1332號民事判決、臺灣高等法
      院90年度上易字第392號民事判決確定在案，並有二件案
      件民事判決各一份附卷為憑，二訴之訴訟標的及當事人均
      相同，其聲明亦相同，應認為同一事件，後訴應為前案既
      判力效力所及，而有一事不再理原則之適用，揆諸上開說
      明，應認其訴為不合法，應予以駁回。
    (2)又因故意或過失，不法侵害他人之權利者，負損害賠償責
      任，民法第184條第1項前段定有明文。本件附帶被上訴人
      對於將戶籍設於系爭房屋地址之事實並不爭執，自堪信附
      帶上訴人之主張為真實，惟附帶上訴人既未能舉證證明其
      因附帶被上訴人之設籍有何權利受損，則其請求附帶被上
      訴人賠償150,000元即無理由，應予駁回。
    (3)至附帶上訴人請求附帶被上訴人應賠償87年4月23日破壞
      大門之門鎖及安裝費1,200元，雖於本院提出收據為證（
      見本院卷第131頁），然對於該門鎖係附帶被上訴人所破
      壞一事，並未舉證以實其說，顯難憑採，亦應予駁回。
五、綜上所述，上訴人本於占有物返還請求權及不當得利返還請
    求權，請求被上訴人自系爭房屋遷出並自87年4月起按月給
    付1萬元，及附帶上訴人請求確認附帶被上訴人與劉長曜之
    讓渡書無效、附帶被上訴人應自系爭房屋之戶籍遷出、應賠
    償門鎖及安裝費1,200元、損害賠償150,000元，均無理由，
    應予駁回，原審為上訴人及附帶上訴人敗訴之判決，經核與
    法並無不合，上訴及附帶上訴意旨求予廢棄改判，均為無理
    由，應分別駁回其上訴及附帶上訴。
六、本件事證已臻明確，兩造其餘攻擊、防禦方法，經本院審酌
    後，核與本件判決結果無影響，爰不逐一論述，附此敘明。
七、據上論結，本件上訴人之上訴及擴張之訴，被上訴人之附帶
    上訴，均為無理由，依民事訴訟法第436條之1第3項、第463
    條、第449條第1項、第78條，判決如主文。
中　　華　　民　　國　　96　　年　　8 　　月　　15　　日
        民事第五庭    審判長法　官　翁昭蓉
                            法　官　陳心弘
                            法　官　蔡如琪
以上正本係照原本作成
本件不得上訴
 中　　華　　民　　國　　96　　年　　8　　月　　15　　日
                            書記官  劉寶鈴
